【裁判字號】    95,台上,2119
【裁判日期】    950420
【裁判案由】    業務過失致人於死
【裁判全文】
最高法院刑事判決            九十五年度台上字第二一一九號
    上  訴  人  台灣高等法院檢察署檢察官
    上  訴  人
    即  被  告  甲○○
                        號
    選任辯護人  張英郎律師
                李師榮律師
    被      告  乙○○
                        樓
    選任辯護人  宗淑媛律師
上列上訴人等因被告等業務過失致人於死案件，不服台灣高等法
院中華民國九十四年六月十四日第二審判決（九十一年度上訴字
第二五０七號，起訴案號：台灣台北地方法院檢察署八十八年度
偵字第二三九七一、二三九七二號），提起上訴，本院判決如下
：
    主  文
原判決撤銷，發回台灣高等法院。
    理  由
本件原判決撤銷第一審關於甲○○、乙○○科刑之判決，改判論
處甲○○業務過失致人於死罪刑，另就乙○○部分改判無罪，固
非無見。
惟查：(一)、原判決略以：刑事訴訟法第九十五條規定，為訊問被
告前，應先踐行之法定義務，屬刑事訴訟之正當程序，於偵查程
序同有適用。至於偵查中所謂之關係人，並未於刑事訴訟法定明
其屬性，惟依現行刑事訴訟法第二百八十七條之二規定：「法院
就被告本人之案件調查共同被告時，該共同被告準用有關人證之
規定」，可知除被告本人在其本人之案件中具有被告之身分外，
其餘相關之人，實為人證之身分，如以其之陳述為證據方法，因
其並非程序主體，亦非追訴或審判之客體，除有得拒絕證言之情
形外，負有真實陳述之義務，且不生訴訟上防禦及辯護權等問題
。倘檢察官於偵查中，蓄意規避踐行刑事訴訟法第九十五條所定
之告知義務，對於犯罪嫌疑人以關係人或證人之身分予以傳喚，
令其陳述後，又採其陳述為不利之證據，列為被告，提起公訴，
無異剝奪被告緘默權及防禦權之行使，尤難謂非以詐欺之方法而
取得自白。此項違法取得之供述資料，自不具證據能力，應予以
排除。如非蓄意規避上開告知義務，或訊問時始發現關係人或證
人涉有犯罪嫌疑，卻未適時為刑事訴訟法第九十五條之告知，即
逕列為被告，提起公訴，其因此所取得之自白，有無證據能力，
仍應權衡個案違背法定程序之情節、侵害被告權益之種類及輕重
、對於被告訴訟上防禦不利益之程度、犯罪所生之危害或實害等
情形，兼顧人權保障及公共利益之均衡維護，審酌判斷之。本件
檢察官於民國八十八年十月二十日及二十五日訊問乙○○、於八
十八年十月二十七日、八十八年十一月三日訊問甲○○，係以關
係人名義傳訊，均未於訊問前踐行刑事訴訟法第九十五條之權利
告知，而檢察官於八十八年十月二十日之前，即已傳喚關係人即
大林建築師事務所陳水生、葉祥南到庭調查大林建築師事務所有
關負責東星大樓結構計算之承辦人員係何人，於八十八年十月二
十日訊問乙○○於大林建築師事務所擔任何職，經乙○○告以結
構計算，並提示七十建字第二七０號東星大樓建造執照之結構計
算書，經乙○○答以是其所寫，至此檢察官實已認乙○○涉有業
務過失致死之嫌疑，應適時為刑事訴訟法第九十五條之權利告知
，詎檢察官未為上開權利告知，仍進行調查程序，並訊問乙○○
詳述結構計算流程，復於同年十月二十五日再傳訊乙○○調查相
關東星大樓之事項，惟仍不為上開權利告知，旋於八十八年十月
三十日即於收到台北市土木技師公會八十八年十一月二日發送之
「九二一集集大地震造成台北市○○路○段東星大樓倒塌原因暨
責任歸屬鑑定報告書」之前，即以乙○○涉嫌業務過失致人於死
，報結八十八年度他字第二０四七號案件，並對乙○○簽分偵字
案辦理，檢察官未對乙○○踐行訴訟權利告知，顯有重大違失，
侵害刑事訴訟法明文規定之緘默權及辯護權，嚴重不利益於乙○
○之防禦權，是關於乙○○八十八年十月二十日及同年月二十五
日檢察官之訊問筆錄，認無證據能力。另甲○○於八十八年十月
二十七日檢察官訊問時稱於七十年進入宏程公司，謝隆盛請其在
工地監督營造廠，頭銜是監工，看圖監工等語，檢察官於此即認
甲○○涉嫌業務過失致死罪嫌，應適時對甲○○告以刑事訴訟法
第九十五條之權利，詎未予告知上開權利，即於八十八年十月三
十日報結八十八年度他字第二０四七號案件，並對甲○○簽分偵
字案辦理，基於同一之理由，認甲○○八十八年十月二十七日之
訊問筆錄違背法定程序，侵害被告之訴訟基本權，其該日之訊問
筆錄，應無證據能力。至於甲○○涉嫌業務過失致死簽分偵字案
後，於同年十一月三日開庭時，檢察官准許甲○○之辯護人張英
郎律師在場，仍未為其他訴訟權之告知，惟該次甲○○既經選任
辯護人在場，其訴訟權有辯護人為相當之維護，對於甲○○訴訟
上防禦不利益之程序甚低，應認甲○○八十八年十一月三日之訊
問筆錄，仍認有證據能力等情。但查有關東星大樓倒塌之鑑定報
告最早似由台北市土木技師公會於八十八年十一月二日函送台灣
台北地方法院檢察署，檢察官縱使先前有傳喚陳水生、葉祥南及
訊問乙○○、甲○○，並因而得知東星大樓之結構計算係乙○○
所為，甲○○負責監工事宜，然在該鑑定報告函送檢察署之前，
檢察官是否業已知悉該大樓倒塌係肇因於乙○○、甲○○所負責
之結構計算不當、監工不確實所致？此與認定檢察官是否蓄意規
避踐行刑事訴訟法第九十五條所定之告知義務，至有關連，原判
決未予說明，遽行認定檢察官於八十八年十月二十日、二十五日
訊問乙○○、同年月二十七日訊問甲○○未踐行訴訟權利告知，
顯有重大違失，侵害刑事訴訟法明文規定被告之緘默權及辯護權
，上開訊問筆錄不具證據能力，殊嫌率斷，並有判決不備理由之
違誤。(二)、原判決認定甲○○因疏未注意，放任工人施工，致工
人綑綁柱箍筋時，於柱箍筋施做彎鉤之總長度不足六公分，且緊
密箍筋在柱上下端紮置只有二格（以40cm×70cm的柱子而言，至
少四格，80cm×80cm的柱子應至少五格），所有外柱之梁柱接頭
內亦均無紮置箍筋，不符合設計圖說與規範，並使沿建築線的騎
樓柱C3、C4、C8等，全無基本韌性可承受設計地震力的侵襲，耐
震能力降低，嗣於八十八年九月二十一日地震時，東星大樓僅為
五級震度，惟因有結構設計及施工上之缺失，致其位於八德路、
虎林街口之C4騎樓柱之結構無法承受地震力而造成鋼筋挫屈，混
凝土壓碎，進而產生大樓傾斜，使應力重新分配牽引其他梁、柱
，建物因而加速崩塌，造成梁柱斷裂及樓板擠壓，致住戶鄧咨汶
等九十七人無法及時逃避，受倒塌之梁柱、樓板、牆面擠壓或吸
入過多一氧化碳，致顱內出血、顱骨破裂骨折、全身粉粹性骨折
、多處撕裂傷、缺氧併燒灼傷、重物重擊休克、全身鈍力傷、窒
息、一氧化碳毒氣外洩窒息、全身肢體斷離或全身重度壓傷死亡
，惟於理由論述則認有七十三人逃避不及等原因而死亡，亦有事
實與理由矛盾之違法。(三)、原判決認乙○○係依建築師給其圖形
及數字，由伊套公式計算各建物之重量、梁柱樓板之鋼筋數量及
梁柱的重量，之後交給建築師審核，至於結構設計是否妥當，結
構重量是否少算，非屬乙○○研判之業務範圍，而為有利乙○○
之認定；但六十五年一月八日修正公布之建築法第十三條第一項
規定：「本法所稱建築物設計人及監造人為建築師，以依法登記
開業之建築師為限，但有關建築物結構與設備等專業工程部分，
除五層以下非供公眾使用之建築物外，應由承辦建築師交由依法
登記開業之專業工業技師負責辦理，建築師並負連帶責任」，證
人沈長秀技師亦證稱：「結構計算要有建築之平面圖、縱橫剖面
圖，圖上會有柱斷面、隔間、材料、建築物之高度、樓層數、用
途作為計算結構之資料，而平面圖、縱、剖面圖是建築師提出，
不包含在結構設計之內等語」、「結構設計流程分三大部分，一
、基本資料準備，二、結構分析（亦稱應力分析）三、樑柱斷面
的設計（即柱斷面之配筋）。結構設計有無錯誤從斷面、應力、
鋼筋比做判斷，如果設計不合理即要調整斷面或審查荷重有無錯
誤，如斷面不夠大即要調整斷面。結構分析有一定表格可以參考
，照表抄課可一路作下來，表上之應力多少，鋼筋大小規格即會
多少，可以計算出鋼筋量，再去配置鋼筋。但適用表格需有人指
導，且牽扯到結構學，需要有專業的人去做，結構可以計算出來
，但非專業之人無法判斷，例如非專業人士可以輸入電腦資料，
但無法判斷對錯」等語。原判決亦認定結構設計後其計算取得之
數據，須再分析是否合理，如果不合理要重新調整設計之斷面或
檢查荷重是否錯誤，而此部分需有專業人士始能判斷等情，則乙
○○所負責部分是否係屬上開法律所規定之建築物結構與設備部
分？是否須判斷依建築圖所給予之資料是否對錯？如均是，則乙
○○明知既不具備專業技術，猶負責該部分之工作，縱認其仍須
交由建築師審核，能否據此即認其無過失？原判決未詳予審酌，
遽為有利乙○○之認定，尚嫌速斷，兼有調查職責未盡之違誤。
以上或為上訴意旨所指摘，或為本院得依職權調查之事項，應認
原判決仍有撤銷發回更審之原因。
據上論結，應依刑事訴訟法第三百九十七條、第四百零一條，判
決如主文。
中    華    民    國  九十五  年    四    月   二十   日
                      最高法院刑事第七庭
                          審判長法官  呂  潮  澤
                                法官  吳  昆  仁
                                法官  孫  增  同
                                法官  趙  文  淵
                                法官  吳      燦
      本件正本證明與原本無異
                                      書  記  官
中    華    民    國  九十五  年    四    月  二十五  日
                                                      J


司法院資訊處製作；財團法人民間司法改革基金會備份。
